臺灣板橋地方法院民事判決　　　　　　　　　　　　　　九十三年度建字第二七號
　　原　　　告　昌承工程股份有限公司
　　法定代理人　丁○○
　　訴訟代理人　許永昌律師
　　複代理人　　林晉宏律師
　　被　　　告　乙○○○○○○.
　　訴訟代理人　李金澤律師
　　複代理人　　丙○○
右當事人間請求返還不當得利事件，經本院於民國九十三年十二月九日言詞辯論終結
，判決如左：
    主    文
原告之訴及假執行之聲請均駁回。
訴訟費用由原告負擔。
    事實及理由
壹、程序方面：
    按訴狀送達後，原告不得將原訴變更或追加他訴。但有擴張或減縮應受判決事項
    之聲明者，不在此限。民事訴訟法第二百五十五條第一項第三款定有明文。本件
    原告原起訴請求被告給付六百六十八萬五千八百七十五元及自起訴狀繕本送達翌
    日起至清償日止，按年息百分之五計算之利息；嗣於訴狀送達被告後之九十三年
    十一月十一日減縮請求被告應給付原告六百二十萬六千六百二十五元及自起訴狀
    繕本送達翌日起至清償日止，按年息百分之五計算之利息，合於上開規定，應予
    准許。
貳、得心證之理由：
一、原告主張：被告乙○○○○○○於民國九十一年十一月間承攬原告向訴外人開立
    工程股份有限公司（下稱開立公司）所承包之「中正國際機場第二期航站大廈北
    候機廊廳空調通風工程」（下稱中正機場二期航站通風工程），工程總價為新台
    幣（下同）二千六百萬元，領款方式為實作實算，詎被告於九十二年十月（起訴
    狀誤載為一月）三十日即無故停工，其停工時之工程進度為百分之七七點零九，
    ，被告應僅得領取一千七百七十四萬五千八百五十元，惟被告誤以為工程進度為
    百分之八一點四二，而為錯誤意思表示，此部分使被告領取二千一百十七萬四百
    六十五元，原告以九十三年十月十九日庭呈之書狀送達為撤銷錯誤之意思表示，
    被告為無法律上之原因而溢領三百四十二萬三千六百十五元；另被告於九十一年
    九、十月間承攬原告向訴外人開立公司所承包之「台北市十二號公園水電工程」
    ，工程金額為八百萬元，付款方式為實作實算，詎被告於九十二年十月三十日即
    無故停工，其停工時之工程進度為百分之五九點三二，扣除百分之十之保留款，
    被告應僅得領取五百五十一萬七千九百九十元，惟原告因錯誤而使被告領取五百
    六十萬元，溢領八萬二千零十元，原告以九十三年十月十九日庭呈之書狀送達為
    撤銷錯誤之意思表示，又被告無故停工，依民法第五百十一條之規定，原告自得
    隨時終止系爭承攬契約，原告以九十三年十一月十七日之書狀繕本送達被告為終
    止承攬契約之意思表示，被告溢收工程款即失其法律上之原因，原告自得依不當
    得利請求被告返還溢收之工程款。另原告為被告代墊廠商費用二百七十萬元，被
    告應依無因管理之規定返還於原告，爰起訴請求被告應給付原告六百二十萬六千
    六百二十五元及自起訴狀繕本送達翌日起至清償日止，按年息百分之五計算之利
    息，並願供擔保請准宣告假執行等語。
二、被告則以：被告所承攬之上開中正機場二期航站通風工程，依估驗計價單已完成
    百分之八一點四二，並非原告所稱之百分之七四點九九，另台北市十二號公園水
    電工程，原告未附估驗計價單，應亦同此情形。且一般工程計價衡需估驗後始為
    計價，不可能有溢領工程款情事，又原告對業主之估驗計價單較被告之施作範圍
    為大，進度不可能相同，是以原告之總工程進度作為對被告施作工程之計價標準
    有失客觀。本件工程為包工包料，被告雖於九十二年十月三十日停工，然全部工
    程所需材料均已進場，鐵皮部分即高達四百五十八萬九千零八十四元，如以工程
    進行百分之七十計算，則被告尚多付百分之三十之材料款，此部分亦應予扣抵。
    原告依現場工程進度經業主開立公司核驗後，計價給付工程款，乃慣行之方式，
    業據證人黃千綺、戊○○到庭證述明確，不致有何錯誤可言，原告主張計價錯誤
    ，並未提出實據，自無可採。又兩造承攬契約並未終止，姑不論有無溢領，均屬
    契約所取得之利益，並非無法律上之原因而取得，原告主張不當得利，為無理由
    ；另原告主張其為被告代墊廠商費用二百七十萬元，依無因管理請求被告償還，
    並未舉證證明，自亦無理由等語置辯。
三、兩造不爭執之事項：
    １、被告有於九十一年十一月間承攬原告向訴外人開立公司所承包之中正機場二
        期航站通風工程，工程總價為二千六百萬元，領款方式為實作實算，被告於
        九十二年十月三十日停工，已領取工程款二千一百十七萬四百六十五元。
    ２、被告於九十一年九、十月間承攬原告向訴外人開立公司所承包之「台北市十
        二號公園水電工程」，工程金額為八百萬元，付款方式為實作實算，被告於
        九十二年十月三十日停工，已領取工程款五百六十萬元。
四、兩造之爭點及本院之判斷：
    原告主張被告所承攬之中正機場二期航站通風工程，被告於九十二年十月三十日
    即無故停工，其停工時之工程進度為百分之七七點零九，扣除百分之十之保留款
    ，被告應僅得領取一千七百七十四萬五千八百五十元，惟被告誤以為工程進度為
    百分之八一點四二，而為錯誤意思表示，此部分使被告領取二千一百十七萬四百
    六十五元，原告已撤銷錯誤之意思表示，被告為無法律上之原因而溢領三百四十
    二萬三千六百十五元；另被告所承攬之台北市十二號公園水電工程，被告於九十
    二年十月三十日即無故停工，其停工時之工程進度為百分之五九點三二，扣除百
    分之十之保留款，被告應僅得領取五百五十一萬七千九百九十元，惟原告因錯誤
    而使被告領取五百六十萬元，溢領八萬二千零十元，原告已撤銷該錯誤之意思表
    示，被告為無法律上原因而溢領八萬二千零十元。又被告無故停工，原告以九十
    三年十一月十七日之書狀繕本送達被告為終止承攬契約之意思表示，原告依不當
    得利請求被告返還溢收之工程款及遲延利息，自有理由。另原告為被告代墊廠商
    費用二百七十萬元，被告應依無因管理之規定返還於原告等情，已據原告提出工
    程合約書、工程姑驗計價單、支票、分包承攬契約書、伸貿公司收款證明，及聲
    請向開立公司函詢系爭工程進度及估驗工程款金額，傳訊證人黃千綺等為證。然
    為被告所否認，並以前開情詞資為抗辯，並聲請傳訊證人甲○○、戊○○為證。
    兩造之爭點在於：（一）被告是否有溢領工程款三百四十二萬三千六百十五元及
    八萬二千零十元？原告請求被告應依不當得利之規定返還於原告，是否有理由？
    （二）原告主張其為被告代墊廠商費用二百七十萬元，被告應依無因管理之規定
    償還原告，是否有理由？茲分述如下：
（一）原告主張被告所承攬之中正機場二期航站通風工程，被告於九十二年十月三十
      日即無故停工，其停工時之工程進度為百分之七七點零九，扣除百分之十之保
      留款，被告應僅得領取一千七百七十四萬五千八百五十元，惟被告誤以為工程
      進度為百分之八一點四二，而使被告領取二千一百十七萬四百六十五元，原告
      已撤銷錯誤之意思表示，被告為無法律上之原因而溢領三百四十二萬三千六百
      十五元；另被告所承攬之台北市十二號公園水電工程，被告於九十二年十月三
      十日即無故停工，其停工時之工程進度為百分之五九點三二，扣除百分之十之
      保留款，被告應僅得領取五百五十一萬七千九百九十元，惟原告因錯誤而使被
      告領取五百六十萬元，溢領八萬二千零十元等情，固據原告提出工程合約書、
      工程姑驗計價單、支票、分包承攬契約書等為證，又證人即開立公司中正機場
      之事務員黃千綺到庭證稱：中正機場二期航站通風工程，至九十二年十月二十
      日止，完成進度為百分之七四點九九；台北市十二號公園水電工程，至九十二
      年十月二十日之工程進度則為百分之五五點四二等語，然查：
  １、系爭上開中正機場二期航站通風工程，係實作實算，為兩造所不爭執，且依原
      告提出之中正機場二期航站通風工程合約書，其第五項有關付款辦法部分，並
      未記載，有該工程合約書在卷可稽，然既為約定實作實算，則客觀上必須被告
      已實際完成施工數量，經原告核對屬實後，始為給付工程款，方符常理；再參
      諸兩造並未約定各期工程付款，係按訴外人開立公司所估驗之進度資為付款之
      依據，且原告與訴外人開立公司所訂立之承攬契約，其承攬金額為二千九百二
      十萬元，而原告與被告所訂立之工程合約之承攬金額則為二千六百萬元，原告
      與開立公司之約定，並不能拘束被告；原告對被告之付款，仍應依兩造約定依
      實作實算之方法，經雙方認定之工作進度作為付款之依據。本件被告於九十二
      年十月二十一日向原告申領第八期計價工程款，其完成百分率為三十一點一五
      ，累計為八一點四二，此有原告提出之中正二期北候機廊空調工程廠商估驗計
      價單一紙附卷可稽，依上開說明，既為實作實算，該工程進度經原告核實後，
      原告給付第八期之工程金額八百十萬元，累計給付之總金額為二千一百十七萬
      零四百六十五元，有該廠商估驗計價單可按，原告雖辯稱伊因誤以為工程進度
      已達八一點四二，而給付第八期之八百十萬元之工程款，為錯誤之意思表示，
      原告業已撤銷該錯誤之意思表示云云（見本院九十三年十月十九日言詞辯論筆
      錄），惟按意思表示之內容有錯誤，或表意人若知其事情即不為意思表示者，
      表意人得將其意思表示撤銷之。但以其錯誤或不知事情，非由表意人自己之過
      失者為限。民法第八十八條第一項定有明文。又主張常態事實者，不負舉證責
      任，主張變態事實者，應負舉證責任。意思表示以非錯誤而為，屬於常態，係
      錯誤而為者，屬於變態，主張變態事實者，應負舉證責任。原告主張其因錯誤
      而給付第八期工程款八百十萬元云云，係屬變態事實，自應負舉證責任。原告
      雖以訴外人開立公司核至九十二年十月二十日之工程進度百分之七十四點九九
      為其佐證，然原告與開立公司之承攬金額，與原告及被告間之承攬金額並不相
      同，已如前述，且其工程進度之計算標準，原告並未能舉證證明係屬相同，況
      開立公司之工程估驗總表填表日期係於九十二年十月十五日，而被告之估驗計
      價單之領款日期則在九十二年十月二十一日，有原告提出之開立公司中正機場
      二期航站通風工程估驗單總表及被告之估驗計價單二紙在卷可按，其估驗工程
      進度之最後基準日，是否相同即有可疑；且開立公司之九十二年十月十五日之
      上開估承估驗總表雖記載估驗起迄日期為九十一年九月二十一日起至九十二年
      十月二十日，然填表日期竟為九十二年十月十五日，且其工地主任簽名日期為
      同年十月十六日、安衛工程師簽名日期則為同年十月十五日，自難信其已實際
      估驗至九十二年十月二十日之工程進度，故證人黃千綺所證：中正機場二期航
      站通風工程估驗至九十二年十月二十日之工程進度為百分之七四點九九云云，
      並不足採信。而系爭中正機場二期航站通風工程，為實作實算，被告於九十二
      年十月二十一日申領第八期估驗工程款，並經原告核實後發給該期工程款，原
      告既不能證明該期給付工程款之意思表示有何錯誤，從而，原告主張被告所承
      攬中正機場二期航站通風工程至九十二年十月二十日之工程進度為百分之七四
      點九九，伊因誤以為工程進度已達八一點四二，而給付第八期之八百十萬元之
      工程款，為錯誤之意思表示云云，自不足採信。被告主張至九十二年十月二十
      日止已完成工程進度百分之八一點四二，尚非無據，應屬可信。又被告施工至
      九十二年十月三十日停工，為原告所不爭執，則其已再施工十日，完工之工程
      進度，客觀上顯應高於百分之八一點四二，則其受領二千一百十七萬四百六十
      五元，亦無不當得利可言（保留款未為保留而為給付，亦不得依不當得利請求
      返還，詳後述），原告此部分主張被告溢領工程款三百四十二萬三千六百十五
      元，係屬不當得利，應返還原告云云，並未能舉證以實其說，自不足採信，其
      此部分之請求為無理由，應予駁回。
  ２、另原告主張被告所承攬之台北市十二號公園水電工程，被告於九十二年十月三
      十日即無故停工，其停工時之工程進度為百分之五九點三二，扣除百分之十之
      保留款，被告應僅得領取五百五十一萬七千九百九十元，惟原告因錯誤而使被
      告領取五百六十萬元，溢領八萬二千零十元云云，經查，依原告提出之（台北
      市十二號公園水電工程）分包承攬契約第五條之付款辦法一、進度付款（總工
      程款之百分之九十）乙方（即被告）按每月實際施工之完成數量請款，並向甲
      方（即原告）工程人員提出與本工程有關工作之完成量計價單，於每月二十五
      日前提出請款明細表，經甲方工程人員核對之後，次月二十五日領款，票期半
      個月票。顯見系爭台北市十二號公園水電工程之進度付款辦法，係由被告提出
      完成量計價單，經原告公司工程人員核對後，始為給付至明。本件被告所承攬
      之上開二項工程均於九十二年十月三十日停工，為兩造所不爭執，而原告對於
      被告已完成工程可領取之工程款，扣除百分之十保留款後，為五百五十一萬七
      千九百九十元，並不爭執，依此計算，則原告此部分可領取之工程款為六百十
      三萬一千一百元，而被告此部分已領取工程款共計五百六十萬元，為兩造所不
      爭執，按「保留款」之意義，乃指已生之工程款暫予比例保留，待工程結束或
      保固期限屆滿時結算，如有損害賠償或其他費用，須扣除（抵銷)後再予發給
      。而既為工程保留款，乃係已確定發生之債權，並非附停止條件之債權（最高
      法院八十五年度台上字第一五七六號判決可資參照），縱該保留款必須至將來
      工程全部完工、驗收合格時，原告始予以支付，亦僅係清償期是時屆至，被告
      方得請求給付而已。可見「工程保留款」之性質係屬「給付期限尚未屆至之工
      程款」，而「定有清償期者，債權人不得於期前請求清償，如無反對之意思表
      示時，債務人得於期前為清償。」民法第三百十六條定有明文。又債務人於未
      到期之債務，因清償而為給付者，依民法第一百八十條第二款規定，不得向債
      權人請求返還。本件原告對於保留款未按比例保留，而清償給付被告應領工程
      款六百十三萬一千一百元中之五百六十萬元，依上開說明，原告自不得依不當
      得利之規定，請求被告返還保留工程款八萬二千零十元。是原告依不當得利規
      定請求被告返還八萬二千零十元，亦為無理由。
（二）原告主張其為被告代墊廠商費用二百七十萬元，被告自得依無因管理請求被告
      償還云云，並提出訴外人伸貿公司之收款證明一紙為證。然為被告所否認，按
      當事人主張有利於己之事實者，就其事實有舉證之責任。民事訴訟法第二百七
      十七條前段定有明文。原告主張無因管理之事實，自應就此利己事實負舉證責
      任，而原告所提出之訴外人伸貿公司之收款證明一紙，至多僅能證明原告有給
      付伸貿公司二百七十萬元之事實，然並未能證明其此部分支出之款項，係未受
      原告委任，並無支出之義務，而為被告代墊者，則其主張為被告代墊二百七十
      萬元，依無因管理法律關係請求被告償還云云，並無依據，其此部分之請求，
      亦為無理由，應予駁回。
五、原告之訴既無理由，應予駁回，其假執行之聲請即失所附麗，應併予駁回。
六、本件事證已臻明確，兩造其餘攻擊防禦方法及未經援用之證據，核與判決結果不
    生影響，爰不一一論列，併此敘明。
七、結論：原告之訴為無理由，依民事訴訟法第七十八條，判決如主文。
中　　　華　　　民　　　國　　九十三　　年　　 十二 　　月　　二十八　　日
                                臺灣板橋地方法院民事第二庭
                                    法  官  林錫凱
右為正本係照原本作成
如對本判決上訴，須於判決送達後廿日內向本院提出上訴狀
中　　　華　　　民　　　國　　九十三　　年　　 十二 　　月　　二十九　　日
                                    書記官  許清琳
